【裁判字號】    91,苗簡,641
【裁判日期】    920912
【裁判案由】    回復原狀等
【裁判全文】
臺灣苗栗地方法院民事簡易判決                  九十一年度苗簡字第六四一號
    原      告  甲○○
    訴訟代理人  溫欽彥律師
    複  代理人  羅秉成律師
    被      告  乙○○
當事人間請求回復原狀等事件，本院於中華民國九十二年八月二十九日言詞辯論終結
，判決如下：
    主    文
被告應將坐落苗栗縣卓蘭鎮○○○段二六八地號土地如附圖一所示編號00-00-00-00-
00範圍面積二九．三一平方公尺土地之地上物移除，並將占有土地返還予原告。
被告應給付原告新台幣伍萬零貳佰柒拾元，及自民國九十一年十一月二十二日起至清
償日止，按年息百分之五計算之利息。
確認原告就苗栗縣卓蘭鎮○○○段二六九地號土地如附圖二所示編號00-00-00-00-00
-00-00-00-00-00-00-00-00-00-00-00-00-00-00-00-00-00-00-00-00-65範圍面積一
八六．六五平方公尺土地有通行權存在。
被告於右開通行權範圍內不得有任何阻擾原告通行之行為。
原告其餘之訴駁回。
訴訟費用由被告負擔五分之四，餘由原告負擔。
本判決第一、二及三項，於原告各以新台幣壹萬柒仟元，分為被告供擔保後，得假執
行。
原告其餘假執行之聲請駁回。
    事實及理由
一、兩造聲明及陳述要旨：
  １、原告方面：原告主張伊所有之坐落苗栗縣卓蘭鎮○○○段二六八地號土地（以
      下簡稱系爭土地），則與被告所有同段二六九地號土地毗鄰，嗣因在系爭土地
      上種植水梨等，並搭設棚架、落地鐵線等物，以利農作，詎被告先後於九十年
      十二月十六日及同年月三十一日，基於毀損之故意，持大鐵剪，將上開棚架落
      地鐵線剪斷，致不堪使用，復將系爭土地之斜坡，挖成垂直狀態，以致棚架無
      法固定，斜坡泥土，亦不斷掉落，被告剪斷落地線後，仍無權占有伊如附圖一
      所示土地二十九點三一平方公尺，在該土地上搭設自己之棚架，種植葡萄樹，
      被告涉及毀損部份亦經本院以九十一年易字第五七０號判處拘役四十日確定。
      又坐落於被告二六九地號土地上之水泥道路，起端接鄰公路，末端迄於兩造土
      地相鄰邊界，伊所有系爭土地既因分割致未能通行致公路等事實，提出現場照
      片十一張、估價單二份、分割契約書一份、土地謄本三份、本院九十一年易字
      第五七０號刑事判決書一份均影本為證，並聲請履勘現場，爰依民法第一百八
      十四條第一項、第七百六十八條、第七百八十九條第一項之規定，請求被告回
      復原狀之金錢賠償共計新台幣（下同）三十八萬零八百九十五元（棚架３４５
      ２０＋回填土１５７５０＋混泥土擋土牆３３０６２５＝0000000），
      所有物返還、排除侵害及如附圖二水泥道路所示位置，有通行權，被告並不得
      有任何妨害通行之行為，並願供擔保請准為假執行之宣告。
  ２、被告部分：被告對於原告上開主張受伊不法毀損、無權占有使用土地及挖除系
      爭土地事實，並不爭執，惟辯以：兩造之糾紛係因先前土地地籍重測後，就界
      樁點位置，雙方認知不同，況且原告現亦無權占有伊所有之土地使用中，伊將
      另訴請求原告賠償。又附圖二水泥道路所示位置，屬於伊所有之土地，不同意
      讓原告通行使用等語置辯，請求判決駁回原告之訴。
二、得心證之理由：
  １、原告主張系爭土地上之搭設棚架、落地鐵線等物，被告無故於九十年十二月十
      六日及同年月三十一日，基於毀損之故意，持大鐵剪，將上開棚架落地鐵線剪
      斷，致不堪使用，復將系爭土地之斜坡，挖成垂直狀態，以致棚架無法固定，
      斜坡泥土，亦不斷掉落，被告剪斷落地線後，仍無權占有伊如附圖一所示土地
      二十九點三一平方公尺，在該土地上搭設自己之棚架，種植葡萄樹。又坐落於
      被告二六九地號土地上之水泥道路，起端接鄰公路，末端迄於兩造土地相鄰邊
      界，伊所有系爭土地因分割致未能通行至公路等情，為被告所不爭執，復據原
      告提出現場照片十一張、估價單二份、分割契約書一份、土地謄本三份均影本
      為證，另本院依職權調閱本院九十一年度易字第五七０號刑事卷宗，並囑託苗
      栗縣大湖地政事務所測量，核屬無訛，分有該所九十二年一月三日大地二字０
      ０二二００號、同年五月十四日大地字九二二六一四號函附測量成果圖，在卷
      可稽，堪信其主張為真實。被告雖辯稱：原告亦無權占有使用伊所有之土地，
      亦應賠償，且附圖二水泥道路所示位置為伊私人道路，不同意原告之通行。
  ２、按因故意或過失不法侵害他人之權利者，負損害賠償責任，又負損害賠責任者
      ，除法律另有規定或契約另訂定外，應回復他方損害發生前之原狀，民法第一
      百八十四條、第二百十三條定有明文。而損害賠償之目的在於填補所生之損害
      ，故應回復者，並非原來狀況，而是應有狀況，而債權人得請求支付回復所必
      要之費用，以代回復原狀。經查：被告無故將原告棚架之落地線剪斷，並將斜
      坡泥土挖除，導致棚架及地形地貌均成不穩狀況，原告棚架上之水梨因強風搖
      動有所掉落，土石則易因雨水沖失，均屬不利農務耕作因素，此與原告財產上
      受有損害間，確有因果關係存在，且可歸責於被告上開不法行為。次查：系爭
      土地屬於山坡地形，山勢略微陡峭，系爭土地位於被告土地之上方，而被告之
      土地則緊鄰道路，並有本院九十二年二月十八日之勘驗筆錄及現場照片八張在
      卷可稽，被告上開不法毀損行為，原告主張以前開回復方法，並提出被告形式
      上所不爭執之估價單二張為據，而本院審酌兩造土地原本緊鄰，其間並無任何
      擋土設備。基此，被告僅須將已挖除系爭土地斜坡部分之泥土回填、及棚架落
      地線裝妥之費用共計五萬零二百七十元（３４５２０＋１５７５０＝５０２７
      ０），即已達系爭土地之應有狀況，原告此部分之請求為有理由。另就須設立
      混泥土擋土牆部分，原告並未就與被告上開不法毀損行為間，有何因果關係積
      極舉證，且依現場地形地貌以觀，亦非設立擋土牆始堪認系爭土地已達應有狀
      況，是以，原告此部分之請求則為無理由，應予駁回。
  ３、次按所有人對於無權占有或侵奪其所有物者，得請求返還之，對於妨害其所有
      權者，得請求除去之，民法第七百六十七條訂有明文。經查：被告既無權占有
      原告之系爭土地搭設棚架，並種植葡萄樹，致影響原告之權益等情，亦為被告
      所不爭執，原告本於所有物返還請求權及排除侵害，請求被告將附圖一系爭土
      地地上物除去，並交還土地，為有理由，應予准許。
  ４、末按因土地一部之讓與或分割，致有不通公路之土地者，不通公路土地之所有
      人，因至公路，僅得通行受讓人或讓與人或他分割人之所有土地，民法第七百
      八十九條第一項訂有明文。經查：原告所有系爭二六八地號土地，重測前地號
      為卓蘭段一九二九之六一六地號，原屬訴外人詹幸一、詹幸雄及被告乙○○共
      有，嗣於七十七年間，原告則向詹幸一及詹幸雄購得持分，而由原告與被告乙
      ○○共。而兩造於八十九年間協議共同物分割，原告分得部分為卓蘭段一九二
      九之六一六號（重測後十八股段二六八號），被告分得部分則為一九二九之九
      ０三號（重測後十八股段二六九號），原告系爭土地確係因分割情事致未能通
      行公路，此復為被告所不爭執，並有本院前開履勘現場筆錄、分割契約書及土
      地謄本各一份在卷可稽，堪信原告之主張為真實。次查：系爭土地均以種植水
      梨、葡萄等農物，通行被告興築之水泥道路，被告不得有妨害通行之行為，本
      院審酌上情，以為運送搬行水果農具亦較便利，且符合土地經濟發展，是以，
      原告就附圖二所示部分之請求為有理由，應予准許。
  ５、另被告雖原告亦無權占有伊土地，受有損害等情，惟被告究係欲於本件訴訟中
      提起反訴或金錢損害賠償之抵銷並不明確，分經本院於九十二年六月二十日及
      同年八月二十九日審理中，行使闡明權，以利紛爭一次解決之訴訟進行，惟被
      告均明確表明將另訴請求，併此敘明。
三、假執行之宣告：
    原告陳明均願供擔保，聲請宣告假執行，就其勝訴部分，經核無不合，爰各酌定
    相當擔保金額准許之；至原告敗訴部分，其假執行之聲請，已失所附麗，應予駁
    回。
四、結論：原告之訴為一部有理由，一部無理由，依民事訴訟法第七十九條，第三百
    九十條第二項，判決如主文。
中      華      民      國    九十二    年      九      月      十二    日
                              苗栗簡易庭   法      官    吳振富
正本係照原本作成
如對本判決上訴，須於判決送達後廿日內向本院提出上訴狀
中      華      民      國    九十二    年      九      月      十二    日
                                            法院書記官    陳玲誼


司法院資訊處製作；財團法人民間司法改革基金會備份。
